【裁判字號】    98,重上,101
【裁判日期】    990706
【裁判案由】    返還土地等
【裁判全文】
臺灣高等法院臺南分院民事判決   98年度重上字第101號
上  訴 人
即  原 告   張鑑公祭祀公業
法定代理人  丙 ○ ○
訴訟代理人  林 國 明  律師
上  訴  人
即  被  告  癸 ○ ○
            己 ○ ○
            乙 ○ ○
            丁 ○ ○
共      同
訴訟代理人  李 文 禎  律師
            黃 如 流  律師
            黃 小 舫  律師
被 上 訴人
即  被  告  庚 ○ ○
            甲    ○
            壬 ○ ○
            辛 ○ ○
            戊○○○
上列當事人間請求返還土地等事件，上訴人對於中華民國98年10
月22日台灣台南地方法院（97年度訴字第1486號）第一審判決提
起上訴，本院於99年6月15日言詞辯論終結，判決如下：
    主  文
上訴均駁回。
第二審訴訟費用由上訴人各自負擔。
    事實及理由
壹、程序部分：
一、本件上訴人張耀煌（張秋田之承受訴訟人）於本院訴訟程序
    進行中（98年12月1日）死亡，有戶籍謄本附卷可稽（見本
    院卷第182頁），其繼承人癸○○、己○○、乙○○聲明承
    受訴訟，並於99年6月15日本院言詞辯論時經上訴人張鑑公
    祭祀公業（下稱祭祀公業）更正癸○○、己○○、乙○○等
    人為被上訴人，核無不合，應予准許。
二、被上訴人庚○○、甲○、壬○○、辛○○及戊○○○（下稱
    庚○○等5人）經合法通知，未於言詞辯論期日到場，核無
    民事訴訟法第386條所列各款情形，爰依上訴人祭祀公業之
    聲請，由其一造辯論而為判決。
貳、實體部分：
一、上訴人祭祀公業起訴主張：
  (一)坐落系爭台南縣白河鎮○○段1616、1616-2、1610、1610-2
    、1611-2及1609地號土地（下稱系爭土地）均為伊所有，管
    理人為丙○○。詎上訴人張秋田（於98年6月26日死亡，嗣
    由其繼承人張耀煌聲明承受訴訟，張耀煌復於98年12月1日
    死亡，由其繼承人癸○○、己○○、乙○○承受訴訟，並經
    更正為當事人）、丁○○與上訴人祭祀公業未訂立書面之租
    賃契約，占有上開土地建造建物如附圖所示、面積如附圖所
    載，未經上訴人祭祀公業之同意，擅自分別轉租予被上訴人
    庚○○等5人使用。雖經鈞院96年度重上更(二)字第13號第二
    審民事判決及最高法院96年度台上字第2827號民事裁定認定
    張秋田、丁○○二人與上訴人祭祀公業間就附表所示之土地
    部分有租賃關係存在。然上訴人丁○○、癸○○、己○○、
    乙○○等4人（下稱丁○○等4人）並未自任耕作且轉租他人
    營利，又積欠租金長達2年以上。前經上訴人祭祀公業於97
    年1月26日依土地法第114條第6、7款、第103條第3、4款規
    定終止租約請求收回上開土地，故自97年1月26日上訴人丁
    ○○等4人收到上訴人祭祀公業寄發上開郵局存證信函之日
    起，對造之上訴人丁○○等4人及被上訴人庚○○等5人均已
    為無權占有，上訴人祭祀公業自得本於侵權行為及不當得利
    之法律關係，請求上訴人丁○○等4人等給付相當於租金之
    損害金。又上訴人丁○○等4人既屬無權占有，則向渠等承
    租房屋而占有使用系爭土地者，亦屬無權占有，爰依所有物
    返還請求權，另請求被上訴人庚○○等5人應自其各人占有
    之建物遷出。倘若鈞院認為上訴人祭祀公業上開請求無理由
    ，則上訴人祭祀公業備位請求依據民法第227條之2及民事訴
    訟法第397條規定，請求鈞院調整租金，為每年新台幣（下
    同）194,017元。並請求上訴人丁○○等4人依據調整後之租
    金，按年於每年1月27日給付上訴人祭祀公業。
  (二)爰求為判決聲明：
  1.先位之訴：(1)上訴人丁○○等4人應將系爭土地上如附圖所
    示編號A、B、C、D、D1、D7、D8、D9、E、F、G、H、H1、H2
    部分面積依序為33、124、151、196、15、15、13、19、58
    、36、79、27、3、8平方公尺之土地上建物拆除，並將上開
    部分之土地連同如附圖所示A1、B1、C1、C2、D2、D3、D4、
    D5、D6、D10部分面積依序為6、5、8、1、6、7、15、39、8
    7、6平方公尺土地，合計957平方公尺土地交還上訴人祭祀
    公業。(2)被上訴人庚○○應自系爭1616地號土地上如附圖所
    示編號C之建物遷出。(3)被上訴人壬○○應自系爭1616地號
    土地上如附圖所示編號B之建物遷出。(4)被上訴人辛○○應
    自系爭1616地號土地上如附圖所示編號A之建物遷出。(5)被
    上訴人甲○應自系爭1610地號土地上如附圖所示編號G之建
    物遷出。(6)被上訴人戊○○○應自系爭1610地號土地上如附
    圖所示編號E、F之建物遷出。(7)上訴人丁○○等4人應自97
    年1月27日起至交還日止按年於每年1月27日給付上訴人祭祀
    公業194,071元。
  2.備位聲明：(1)上訴人祭祀公業與上訴人丁○○等4人間就系
    爭土地如附圖所示A、A1、B、B1、C、C1、C2、D、D1、D2、
    D3、D4、D5、D6、D7、D8、D9、D10、E、F、G、H、H1、H2
    部分（面積詳如附圖所示）之租金額調整為每年194,017元
    。(2)上訴人丁○○等4人應自97年1月27日起，於每年12月13
    日按年給付上訴人祭祀公業194,017元（原審判決駁回上訴
    人祭祀公業之先位之訴，而對渠備位聲明第一項及第二項部
    分判命上訴人丁○○等4人自97年12月13日起至兩造終止租
    賃契約之日止，按年於每年12月13日給付上訴人祭祀公業19
    4,017元，其餘備位聲明部分則遭駁回。上訴人祭祀公業僅
    就先位之訴聲明不服提起上訴，備位聲明敗訴部分未聲明不
    服，上訴人丁○○4人就其敗訴部分聲明不服提起上訴）。
    上訴人祭祀公業之上訴聲明：(一)原判決關於駁回上訴人祭祀
    公業下列之訴部分廢棄。(二)上開廢棄部分，上訴人丁○○等
    4人應將系爭土地上如附圖所示編號A、B、C、D、D1、D7、D
    8、D9、E、F、G、H、H1、H2部分面積依序為33、124、151
    、196、15、15、13、19、58、36、79、27、3、8平方公尺
    之土地上建物拆除，並將上開部分之土地連同如附圖所示A1
    、B1、C1、C2、D2、D3、D4、D5、D6、D10部分面積依序為6
    、5、8、1、6、7、15、39、87、6平方公尺土地，合計957
    平方公尺土地交還上訴人祭祀公業。(三)被上訴人庚○○應自
    系爭1616地號土地上如附圖所示編號C之建物遷出。(四)被上
    訴人壬○○應自系爭1616地號土地上如附圖所示編號B之建
    物遷出。(五)被上訴人辛○○應自系爭1616地號土地上如附圖
    所示編號A之建物遷出。(六)被上訴人甲○應自系爭1610地號
    土地上如附圖所示編號G之建物遷出。(七)被上訴人戊○○○
    應自系爭1610地號土地上如附圖所示編號E、F之建物遷出。
    (八)上訴人劉秀英、己○○、乙○○、丁○○應自97年1月27
    日起至交還日止按年於每年1月27日給付上訴人祭祀公業張
    鑑公新台幣194,071元。）；對上訴人丁○○等4人之上訴，
    答辯聲明：上訴駁回。
二、上訴人丁○○等4人則以：本件租約係租地建屋之基地租賃
    ，而非耕地租賃，業經鈞院96年度重上更(二)字第13號、最高
    法院96年度台上字第2827號民事判決確定。又本件上訴人丁
    ○○等4人係於系爭土地搭建地上物後，將地上房屋出租予
    他人，並非轉租基地，是上訴人祭祀公業主張終止租約云云
    ，顯然無據。又上訴人丁○○等4人應給付之租金，業已依
    法提存至97年份，並未積欠上訴人祭祀公業二年以上租金，
    且上訴人祭祀公業曾另案起訴請求上訴人丁○○等4人給付
    租金，業經法院判決上訴人祭祀公業敗訴確定（鈞院97年度
    上字第142號民事判決），準此，上訴人祭祀公業執此主張
    上訴人丁○○等4人積欠2年以上租金云云，亦無理由。上訴
    人祭祀公業係以事後發生之土地公告地價上漲云云為由，主
    張情事變更而請求增加租金，然土地公告地價之上漲，非雙
    方於締結本件租約時無法預見之事實，上訴人祭祀公業本於
    情事變更原則，請求調整本件租約之租金，顯於法未合。又
    如認上訴人祭祀公業得主張情事變更，亦請斟酌上訴人丁○
    ○等4人目前出租他人每月所收租金共僅10,500元，經被上
    訴人辛○○等人供述在卷可參，且系爭土地位處鄉下，人口
    大量移出，當地復非市場或地方商業活躍之區域，且地上房
    屋格局不佳，出租不易，承租之人經常變動，其中除辛○○
    及甲○租期較久外，其餘空屋率均甚高，從而應不能以全年
    均有出租之情狀，作為調整租金之參考，尚且上訴人丁○○
    等4人出租之地上房屋均係渠等自己出資興建，自亦應併予
    考量，酌以系爭土地之法定地價之2％為全年之地租，應較
    為適當（依此計算之年租金，已較原年租金高達26倍）等語
    ，資為抗辯。上訴聲明：(一)原判決不利上訴人丁○○等4人
    部分廢棄。(二)上開廢棄部分，上訴人祭祀公業在第一審之訴
    駁回。對上訴人祭祀公業之上訴，答辯聲明：上訴駁回。
三、被上訴人庚○○等5人均未於言詞辯論期日到場，亦未提出
    任何書狀作任何聲明或陳述。
四、兩造不爭執事項：
  (一)系爭土地屬於上訴人祭祀公業所有。
  (二)丁○○等4人在系爭土地上，占有如台南縣白河地政事務所9
    2年5月27日複丈成果圖所示編號A、A1、B、B1、C、C1、C2
    、D、D1、D2、D3、D4、D5、D6、D7、D8、D9、D10、E、F、
    G、H、H1、H2等之土地，並在其上營建如附圖台南縣白河地
    政事務所92年5月27日複丈成果圖所示編號A、B、C、D、D1
    、D7、D8、D9、E、F、G等之建物（下稱系爭建物，至編號H
    、H1、H2建物部分業經拆除，見本院卷第150、162頁）。
  (三)對丁○○等4人將系爭建物C出租予被上訴人庚○○；將系爭
    建物B出租予被上訴人壬○○；將系爭建物A出租予被上訴人
    辛○○；將系爭建物G出租予被上訴人甲○；將系爭建物E、
    F出租予被上訴人戊○○○之情，兩造不爭執（見本院卷第
    80頁背面）。
五、得心證之理由：
  (一)本件上訴人祭祀公業主張：其與上訴人丁○○等4人之間，
    就系爭土地有租賃關係存在，惟上訴人丁○○等4人並未自
    任耕作且轉租他人營利，又積欠上訴人祭祀公業租金長達二
    年以上，乃於97年1月26日寄發存證信函予上訴人張耀煌之
    被繼承人張秋田及丁○○，依土地法第114條第6、7款、第1
    03條第3、4款規定終止租賃契約等情，固據其提出存證信函
    、中華郵政掛號郵件收件回執影本各二件為證（見原審卷1
    第36至39頁），上訴人丁○○等4人對收受上開存證信函並
    不爭執，惟否認本件有得終止租賃契約之事由，並以前揭情
    詞資為抗辯。經查：
  1.上訴人祭祀公業於另案（即原審90年度重訴字第290號拆屋
    還地事件）主張系爭土地為其所有，管理人為丙○○，詎上
    訴人張耀煌之被繼承人張秋田、丁○○二人無正當權源，占
    有上開土地建造系爭建物部分，並占有如附圖所示編號A1、
    B1、C1、C2、D2、D3、D4、D5、D6、D10所示空地或庭院，
    面積共957平方公尺，並將部分建物分別出租予林明志等人
    占有使用，．．其等亦均屬無權占有，爰本於所有權作用，
    訴請張秋田、丁○○應將坐落系爭土地上之建物拆除，並將
    上開占有土地交還上訴人祭祀公業，另請求林明志等人應自
    其等各自占有之建物遷出等情，業經本院96年度重上更(二)字
    第13號（即原審90年度重訴字第290號）民事確定判決認定
    ：「．．綜上，系爭土地上之建物為張秋田、丁○○之父張
    昌於34、5年台灣光復當時向系爭祭祀公業承租，用以建造
    系爭房屋使用至今，一直繳納租金至74年，本院已認定如上
    述，顯見兩造間就租賃物之系爭土地建屋之占有使用及租金
    之支付為合意之約定，系爭租賃契約即告成立。」，而駁回
    上訴人祭祀公業之上訴，此有該本院確定判決附卷可稽（見
    原審卷1第83頁），且有張秋田、丁○○2人提出自70年至74
    年之租金收據（影本）7紙可據（見原審90年度重訴字第290
    號卷第76頁至第81頁）；又上訴人不服，上訴最高法院，亦
    經最高法院認定「．．張振亮並證稱係依祭祀公業慣例向張
    秋田等二人收租，．．上訴人管理委員會於89年度工作報告
    中亦記載關於張振亮對張鑑公印鑑、存款簿以及各項資料收
    據金額交代乙案，張振亮同意提出歷來利息再付80萬6千元
    成立，足見祭祀公業曾授權張振亮執印鑑章、存款簿憑以對
    外收租，祭祀公業自應負授權人責任，祭祀公業管理委員會
    並對張振亮有向張昌或張秋田等二人收取系爭土地租金之行
    為承認，應認張秋田等二人對系爭土地有租賃關係存在，其
    餘被上訴人向張秋田等二人承租其上房屋，自非無正當權源
    ，上訴人本於所有權作用，請求張秋田等二人拆屋還地，其
    餘被上訴人自土地上房屋遷出，即無理由」等情，而裁定駁
    回上訴人祭祀公業之上訴確定，亦有最高法院96年度台上字
    第2827號民事裁定附卷可稽（見該卷第69頁），為兩造所不
    爭，顯見兩造間就租賃物之系爭土地建屋之占有使用及租金
    之支付，為有合意之約定，系爭租賃契約應告成立，其餘向
    張秋田、丁○○2人承租地上建物之訴外人林明志等，占用
    各該部分者，亦屬有正當權源。
  2.旋上訴人祭祀公業又於另案（以原審95年度訴字第930號）
    以張秋田、丁○○就系爭土地有租賃關係存在，依租賃契約
    租金請求權，請求張秋田、丁○○、林明志、黃慶松、潘漢
    照、鄭美玉、吳俊憲等人給付自90年5月13日起至97年1月25
    日止積欠之租金，嗣經原審判決認定：「被告張秋田、丁○
    ○2人遂依上揭租金收據7紙等情自行核算每年租金3,000元
    ，應屬合理，其2人並已將原告請求之90年5月13日起至97年
    1月25日止之租金依法提存，有原告提出之本院91年度存字
    第1201號及97年度存字第0437號提存書各1份附卷可稽，並
    經本院依職權調閱本院91年度存字第1201號清償提存卷宗核
    閱無訛，堪認屬實。．．，被告張秋田、丁○○自承系爭土
    地每年之租金額為3,000元，尚屬合理，而原告自74年後即
    不予核算系爭租金額，且拒絕收受被告張秋田、丁○○2人
    給付之租金，被告張秋田、丁○○2人並已將90年至97年每
    年3,000元之租金依法提存等情，已詳如前述，而原告於本
    件主張依（一般）租賃契約租金請求權，請求被告等人給付
    自90年5月13日起至97年1月25日止積欠之租金，然未能舉證
    證明其與被告張秋田、丁○○2人間就系爭土地每年之租金
    額逾被告張秋田、丁○○2人自承之3,000元，且就其與被告
    林明志、黃慶松、潘漢照、鄭美玉及吳俊憲等人間存有租賃
    契約乙節，復未能舉證以實其說。綜此，原告主張依（一般
    ）租賃契約租金請求權，請求被告等人給付上揭積欠之租金
    ，為無理由。」，有原審95年度訴字第930號判決附卷可憑
    （見本院調閱原審95年度訴字第930號卷宗第264頁）。原審
    因而駁回上訴人祭祀公業之訴暨假執行之聲請，上訴人祭祀
    公業不服上訴，亦歷經本院97年度上字第142號判決、暨最
    高法院98年度台上字第467號裁定均駁回上訴人祭祀公業之
    上訴確定在案等情，業經本院依職權調取上開各民事審理案
    卷查明屬實。是上開張秋田、丁○○積欠上訴人祭祀公業91
    年5月13日至97年1月25日止之租金，業已提存清償完畢，已
    無積欠租金，至於林明志等人，與上訴人祭祀公業並無租賃
    關係存在，上訴人祭祀公業不得對之請求租金之給付。
  3.上訴人祭祀公業雖又於本件主張：上開確定判決對於兩造間
    之租金額、租賃期間及租賃標的物之範圍，均未作認定，上
    訴人丁○○等4人係主張租地建屋，惟其二人所占有之土地
    遠超過建物基地之面積甚多，且上訴人丁○○等4人主張有
    租地建屋部分之土地面積僅有附圖D所示196平方公尺（即康
    樂路9巷12號），及附圖C所示151平方公尺（即康樂路9巷13
    號），其餘A、A1、B、B1、C1、C2、D1至D10、E、F、G、H
    、H1、H2等部分，則非屬上開住宅基地範圍之內，不可能有
    租地建屋之法律關係存在云云。惟查：
  (1)關於上訴人祭祀公業主張：上訴人丁○○等4人無權占有之
    範圍，除如附圖所示編號A、B、C、D、D1、D7、D8、D9、E
    、F、G、H、H1、H2所示建有建物之土地外，尚包括如附圖
    所示編號A1、B1、C1、C2、D2、D3、D4、D5、D6、D10所示
    空地或庭院部分之土地，已經由前案（本院97年度上字第14
    2號）確定判決認定上訴人祭祀公業與張秋田、丁○○2人間
    存在之租賃契約，有關租賃標的之範圍自包括上揭系爭建物
    坐落之系爭土地與上揭空地、庭院全部，並認張秋田、丁○
    ○2人已給付租金至74年，有本院上開97年度上字第142號確
    定判決附卷可稽。
  (2)再觀諸張秋田、丁○○2人復於前案審理時，一再以上揭租
    金收據7紙為其等與上訴人祭祀公業間，亦確實存有租賃關
    係之憑據（見原審90年度重訴字第290號卷第75、160頁背面
    ；本院93年度重上字第23號卷第66頁），上訴人祭祀公業於
    該案亦就該爭點詳為攻防辯論。按法院於確定判決理由中，
    對訴訟標的以外當事人所主張或抗辯之重要爭點，本於兩造
    辯論之結果所為之判斷結果，除有顯然違背法令，或當事人
    提出新訴訟資料足以推翻原判斷之情形外，於同一當事人間
    ，就與該重要爭點有關之他訴訟，不得再為相反之主張，法
    院亦不得作相異之判斷，此源於訴訟上之誠信原則及當事人
    公平之訴訟法理，避免紛爭反覆發生，以達「一次解決紛爭
    」所生之一種判決效力（拘束力），即所謂「爭點效」，當
    為程序法所容許（最高法院96年度台上字第2569號、96年度
    台上字第1782號判決參照）。查本件當事人與前案確定判決
    之當事人同一，前案確定判決又無顯然違背法令之處，且兩
    造於本件復未提出新訴訟資料足以推翻原確定判決之判斷，
    依前揭說明，於同一當事人間，不得再為相反之主張，法院
    亦不得作相異之判斷，以避免紛爭反覆發生，是上訴人祭祀
    公業於本件主張：上揭租金收據7紙所收取之租金，僅指房
    屋基地之租金而已，上訴人丁○○等4人對於房屋基地以外
    之土地部分之租金，自始至終均未給付，上訴人丁○○等4
    人於本件辯稱原審90年度重訴字第290號卷第76至第81頁之
    上揭租金收據7紙，係其與上訴人祭祀公業間就中興段土地
    租約之租金，非系爭土地之租金，其中僅第76至78頁張秋田
    所繳納之租金方為系爭土地之租金云云，與前案為相反之主
    張，均不足採。上訴人祭祀公業與上訴人丁○○等4人就系
    爭土地如附圖編號A、A1、B、B1、C、C1、C2、D、D1、D2、
    D3、D4、D5、D6、D7、D8、D9、D10、E、F、G、H、H1、H2
    範圍之土地，均有租賃關係，應堪認定。
  (二)又按「依不定期限租用耕地之契約，僅得於有左列情形之一
    時終止之：．．六、違反第108條之規定時。七、地租積欠
    達二年之總額時。」、「承租人縱經出租人承諾，仍不得將
    耕地全部或一部轉租於他人。」，土地法第114條第6、7款
    、第108條分別定有明文。而本院上開96年度重上更(二)字第1
    3號確定判決對兩造重要爭點，本於兩造辯論之結果，於判
    決理由中已認定：「酌以上訴人張秋田自己居住之部分曾於
    59年11月間拆除舊屋重建，系爭祭祀公業有蓋章同意上訴人
    張秋田重建，上訴人張秋田並憑之依法申請建築執照，於建
    築完成後並申獲建物使用執照，此有上訴人張秋田提出之建
    築執照申請書及建築物使用執照各1紙，並據原審以90年6月
    14日九十南院鵬民寅重訴字第290號函，向台南縣政府工務
    局調取59年11月8日建都字第789號營建執照內土地使用同意
    書及相關資料，經該縣政府以90年6月26日九時府工管字第9
    1736號函檢附在案可參。設若上訴人就系爭土地無租賃關係
    ，為無權占有，衡情系爭祭祀公業應不會同意出具土地使用
    權同意書予上訴人申請建造執照及使用執照至明，益徵張秋
    田2人確實有承租系爭土地建屋，自始為有權占有系爭土地
    無訛。」等語（見原審卷第30頁，該確定判決理由(五)），依
    該判斷可知上訴人祭祀公業與上訴人丁○○等4人間就系爭
    土地訂有租用基地建築房屋之契約，並非耕地租賃甚明。而
    上開判斷，並無顯然違背法令，或有當事人提出新訴訟資料
    足以推翻原判斷之情形，是兩造就該重要爭點有關之他訴訟
    ，不得再為相反之主張，本院亦不得作相異之判斷。從而，
    上訴人丁○○等4人既係與上訴人祭祀公業訂有租用基地建
    築房屋之契約，上訴人祭祀公業卻以上訴人丁○○等4人係
    租用耕地而違法轉租、積欠地租為由，即非有據，從而，上
    訴人祭祀公業依土地法第114條第6、7款終止系爭租賃契約
    ，即有未合，為無理由。
  (三)又租用建築房屋之基地，非因左列情形之一，不得收回：「
    ．．三承租人轉租基地於他人時」，土地法第103條第3款定
    有明文。經查：系爭土地上，尚有原張秋田及丁○○營造、
    如附圖編號A、B、C、D、D1、D7、D8、D9、E、F、G等之系
    爭建物，而上訴人丁○○等4人確有將系爭建物C出租予被上
    訴人庚○○、系爭建物B出租予被上訴人壬○○、系爭建物A
    出租予被上訴人辛○○、系爭建物G出租予被上訴人甲○、
    系爭建物E、F出租予被上訴人戊○○○使用等情，為上訴人
    所不爭，且有系爭建物之方位、面積詳如地政事務所製作如
    原審判決之附圖所示編號之情形可據，並經本院履勘現場之
    略圖及上訴人祭祀公業提出之相片可按（見本院卷第129、1
    34至138頁），尚非堪認上訴人丁○○等4人有將系爭土地轉
    租，上訴人祭祀公業雖稱上訴人丁○○等4人違法轉租基地
    於他人而有終止租約之法定事由，未據舉證證明以實其說，
    即非可採。上訴人祭祀公業以此為由，依土地法第103條第3
    款，終止兩造間之租賃契約，並非有據，為無理由。
  (四)又上訴人祭祀公業主張：上訴人丁○○等4人積欠系爭土地
    之租金長達二年以上，爰另依土地法第103條第4款而終止租
    賃契約云云。惟查：
  1.上訴人等4人固不否認系爭租賃契約自74年間起，因上訴人
    祭祀公業拒收租金起即未支付租金，迨至97年1月26日收受
    上訴人祭祀公業寄發之上開存證信函後，旋於97年2月5日向
    原審提存所提存所欠91至97年租金21,000元，此有上訴人丁
    ○○等4人提出之原審97年度存字第0437號提存書在卷足憑
    （見原審卷第91頁）。又上訴人祭祀公業另案起訴上訴人丁
    ○○等4人給付租金，經上開原審95年度訴字第930號（本院
    97年度上字第142號、最高法院98年度台上字第467號）確定
    裁判，認定張秋田、丁○○積欠上訴人祭祀公業91年5月13
    日至97年1月25日止之租金，業已提存清償完畢，已無積欠
    租金。
  2.按租用建築房屋之基地承租人積欠租金額，達二年以上時，
    得收回之，土地法第103條第4款定有明文。又「承租人租金
    支付有遲延者，出租人得定相當期限，催告承租人支付租金
    ，如承租人於其期限內不為支付，出租人得終止契約。租賃
    物為房屋者，遲付租金之總額，非達二個月之租額，不得依
    前項之規定，終止契約。其租金約定於每期開始時支付者，
    並應於遲延給付逾二個月時，始得終止契約。租用建築房屋
    之基地，遲付租金之總額，達二年之租額時，適用前項之規
    定」，民法第440條亦定有明文。是故房屋基地之出租人，
    以承租人積欠租金額達二年以上為原因，終止租賃契約，仍
    應依民法第440條第1項規定，定相當期限催告承租人支付租
    金，必承租人於其期限內不為支付者，始得終止租賃契約，
    非謂一有承租人欠租達二年以上之事實，出租人即得隨時終
    止租賃契約，亦非於催告期限屆滿時，即當然終止，出租人
    如欲終止者，仍須為終止之聲明（最高法院著有52年台上字
    第1289號、68年台上字第777號判例參照）。查兩造間就系
    爭土地之租賃契約並未定有期限，為不定期租賃契約，上訴
    人祭祀公業卻於97年1月26日逕以存證信函通知上訴人丁○
    ○等4人謂：「台端等二人無權占有祭祀公業所有系爭土地
    內詳如台南地方法院90年度重訴字第290號民事判決附圖所
    示之土地，固經最高法院判決台端與祭祀公業間有租賃關係
    存在，惟查台端並未自任耕作且轉租他人營利，又積欠租金
    長達兩年以上，爰依法予以終止，並收回上開土地，特此通
    知。」（見原審卷第36頁）並無催告繳納租金之旨，上訴人
    祭祀公業既未定相當期限催告上訴人丁○○等4人給付租金
    ，亦未於催告之相當期限後，始向渠等為終止系爭不定期租
    賃契約之意思表示，該終止租賃契約之意思表示自不生效力
    。是上訴人祭祀公業主張：兩造就系爭土地，已無任何租賃
    關係存在云云，委無可採。
  3.綜上所述，上訴人祭祀公業之先位之訴主張：因上訴人丁○
    ○等4人違法轉租暨積欠租金2年以上，已終止租約，即有未
    合；從而，其請求依土地法第114條第6、7款、第103條第3
    、4款規定終止租約請求收回上開土地，均非有據，兩造間
    系爭租賃契約仍有效存在，上訴人丁○○等4人依租賃契約
    有權占有系爭土地。又被上訴人庚○○、甲○、壬○○、辛
    ○○、戊○○○等人分別就附圖編號C、B、A、G、E及F建物
    ，與上訴人丁○○等4人訂有房屋租賃契約，因係有權占有
    ，對上訴人祭祀公業而言亦非無權占有。從而，上訴人祭祀
    公業依民法第767條、侵權行為及不當得利之法律關係，請
    求上訴人丁○○等4人應將坐落上開土地上如附圖所示之建
    物拆除，並將上開土地交還上訴人祭祀公業，及自97年1月
    27日起至交還日止，按年給付上訴人祭祀公業相當於租金之
    損害金194,017元，及被上訴人庚○○、壬○○、辛○○、
    甲○、戊○○○應自其各人占有之建物遷出，均非有據，皆
    為無理由，應予駁回。
  (五)上訴人祭祀公業另主張：因今昔系爭土地之地價相差甚鉅，
    依據台南縣稅務局96、97年地價稅課稅明細表，上訴人丁○
    ○等4人占有之系爭1609、1610、1616地號土地，每年課徵
    之地價稅即高達104,580元，此尚不包括系爭其餘1610-2、1
    611-2、1616-2地號土地，可見上訴人丁○○等4人主張每年
    租金3,000元為不合理，爰依民法第227條之2及民事訴訟法
    第397條規定，請求調整租金為每年194,017元，備位聲明請
    求：1.上訴人祭祀公業與上訴人丁○○等4人間就系爭土地
    如附圖所示A、A1、B、B1、C、C1、C2、D、D1、D2、D3、D4
    、D5、D6、D7、D8、D9、D10、E、F、G、H、H1、H2部分（
    面積詳如附圖所示）之租金額調整為每年194,017元。2.上
    訴人丁○○等4人應自97年1月27日起，於每年1月27日按年
    給付上訴人祭祀公業194,017元。經查：
  1.租賃物為不動產者，因其價值之昇降，當事人得聲請法院增
    減其租金。民法第442條前段定有明文。又按「房屋或土地
    出租人，依民法第四百四十二條提起請求增加租金之訴，如
    起訴前之租金並未按原約定租額付清，則法院准許增加之判
    決，得自出租人調整租金之意思表示時起算。故起訴前未為
    此項意思表示者，即不得溯及請求調整。」（最高法院48年
    台上字第521號判例、86年度台上字第1364號判決參照）。
  2.經查：本件上訴人祭祀公業與上訴人丁○○等4人，就系爭
    土地之租賃契約，張秋田、丁○○自74年間起即未再繳納租
    金，最後一年度即74年度之租金收據載稱74年度「上期」田
    租甘藷1,048斤，每百斤132元，共1,383元，依此上、下二
    期之租金推算應為2,766元，此有張秋田、丁○○提出之收
    據一紙附卷可按（見本院調閱原審90年度重訴字第290號卷
    宗第81頁）。系爭土地地目田，臨白河鎮○○路、中山路、
    新起街、富民街間，位於台南縣白河鎮○○路兩側，有本院
    現場履勘之現場略圖可據（見本院卷第129頁），鄰近台南
    縣白河消防隊，附近百公尺內有佛寺、包子店、金香舖、好
    鄰居大賣場，交通便利，商店多家鄰近，上訴人丁○○等4
    人將在系爭土地上營造建物，除自住外，部分以月租2,000
    元出租予被上訴人庚○○作為住家使用（即附圖C部分）、
    以月租2,500元出租壬○○作為住家使用（即附圖B部分）、
    以月租2,000元出租辛○○作為店面販賣魯肉飯（即附圖A）
    、以月租2,000元出租甲○作為店面賣雞肉（即附圖G）、以
    月租2,000元出租戊○○○作為店面販賣檳榔（即附圖E、F
    ），另有部分空房閒置等情，有上訴人祭祀公業提出之照片
    附卷可稽（見原審卷1第165至172頁、本院卷第133至138頁
    ），並經原審及本院履勘現場製有勘驗筆錄在卷（見原審卷
    一第139至142頁、本院卷第127至128頁），及庚○○、壬○
    ○、辛○○、甲○、戊○○○於原審證述在卷（見原審卷一
    第191至193頁）在卷。由系爭土地所在位置及利用現況觀之
    ，其交通便利，居住生活機能完整，得從事商業活動，與兩
    造締約當時之情形已有變更，此項變更顯非訂約當時所得預
    見，上訴人祭祀公業主張依情事變更原則，請求法院為增加
    承租人給付之判決，應於法有據。上訴人丁○○等4人之抗
    辯上訴人祭祀公業以事後系爭土地之公告地價上漲為由，調
    整租金並非合法云云，尚非有據。
  3.又按房屋或土地出租人，依民法第442條提起請求增加租金
    之訴，如起訴前之租金並未按原約定租額付清，則法院准許
    增加之判決，得自出租人調整租金之意思表示時起算。故起
    訴前未為此項意思表示者，即不得溯及請求調整（最高法院
    48年台上字第521號判例參照）。系爭土地每年租金為2,766
    元，而上訴人丁○○等4人在97年2月5日向原審提存91至97
    年之租金共21,000元，此有上訴人丁○○等4人提出之提存
    書影本可稽（見原審卷1第91頁）。而上訴人祭祀公業請求
    調整租金之意思表示於97年12月3日民事追加訴之聲明狀繕
    本送達上訴人丁○○等4人之日即97年12月10日始到達上訴
    人丁○○等4人，有送達證書在卷可憑（見原審卷1第119頁
    ），則本件調整租金之始點，應自97年12月10日起算調整後
    之租金。
  4.再按依土地法第105條規定，於租用基地建築房屋準用同法
    第97條規定，城市地方房屋基地之租金，以不超過土地申報
    總價額年息百分之十為限。而系爭第1616、1616-2、1610-2
    、1611-2地號土地於96年之申報地價為每平方公尺4,320元
    ，系爭1610地號土地為3,109元，系爭1609地號土地為2,859
    .2元，有土地登記謄本在卷可考（見本院卷1第14-19頁）。
    本院審酌系爭土地之價值、附近繁榮之狀況及上訴人丁○○
    等4人使用系爭土地之情形等，認以土地申報地價年息百分
    之5計付租金為屬公允。是上訴人丁○○等4人承租系爭土地
    如附圖所示A、A1、B、B1、C、C1、C2、D、D1、D2、D3、D4
    、D5、D6、D7、D8、D9、D10、E、F、G、H、H1、H2部分，
    應自97年12月10日起，調整為按年依土地申報地價年息百分
    之5，依附表計算為每年194,017元，即無不合，從而，上訴
    人祭祀公業備位之訴聲明第一項之請求，為有理由，應予准
    許。上訴人丁○○等4人抗辯：系爭土地位處鄉下，當地復
    非市場或地方商業活躍之區域，且地上房屋格局不佳，出租
    不易，承租之人經常變動，其中除辛○○及甲○（即原吳俊
    憲承租部分）租期較久外，其餘空屋率均甚高，從而應不能
    以全年均有出租之情狀，作為調整租金之參考，尚且上訴人
    丁○○等4人出租之地上房屋均係渠等自己出資興建云云，
    未慮及上開所述系爭土地之方位、面積、目前市○○○路便
    利等情，並不足採。
  5.又系爭土地目前既仍由上訴人丁○○等4人承租使用中，於
    兩造終止租賃契約交還土地返還占有前，上訴人丁○○等4
    人即應負給付租金之責。上訴人祭祀公業依民事訴訟法第24
    6條規定，提起將來給付之訴，請求上訴人丁○○等4人按年
    給付至兩造終止租賃契約之日止之租金，亦屬有據。惟上訴
    人丁○○等4人已於97年2月5日向法院提存91至97年之租金2
    1,000元，經查原租金為每年2,766元，自91年起至97年12月
    9日止之租金為19,196元（元以下四捨五入；又97年為閏年
    ，自1月1日起至12月9日止已過344日，計算式：2,766×6+2
    766×344/366=16,596+2,600=19,196），上訴人丁○○等4
    人提存之金額已足夠清償起訴前之租金，尚餘1,804元（21,
    000-19,196=1,804）。又上訴人祭祀公業請求調整租金後，
    上訴人丁○○等4人自97年12月10日起，每年之租金為194,0
    17元，即每日租金532元，上開剩餘提存金額1,804元尚能支
    付3日租金。故上訴人丁○○等4人提存之租金，尚能給付至
    97年12月12日為止，應堪認定。
  6.按承租人應依約定日期，支付租金；無約定者，依習慣；無
    約定亦無習慣者，應於租賃期滿時支付之。如租金分期支付
    者，於每期屆滿時支付之。如租賃物之收益有季節者，於收
    益季節終了時支付之，民法第439條定有明文。依上訴人丁
    ○○等4人提出74年7月30日之租金收據載稱74年度「上期」
    田租甘藷1,048斤，每百斤132元，共1,383元等語（見原審
    90年度重訴字第290號卷宗第81頁）。兩造係以約定每年二
    次，分上、下二期支付租金，上訴人丁○○等4人應每半年
    支付租金一次，惟上訴人祭祀公業本件起訴請求上訴人丁○
    ○等4人一年支付一次，此項請求使上訴人丁○○等4人不必
    急於營求租金，應屬有利，自無不可。至上訴人丁○○等4
    人復抗辯稱渠等各自有使用之範圍，若法院判決准調整租金
    ，應按渠等各自使用範圍，分別計算云云。然按數人負同一
    債務或有同一債權，而其給付可分者，除法律另有規定或契
    約另有訂定外，應各平均分擔或分受之；其給付本不可分而
    變為可分者亦同，民法第271條定有明文。上訴人丁○○等4
    人既繼承被繼承人張昌與上訴人祭祀公業之系爭租賃契約而
    為承租人，共同負有給付租金之義務，兩造就渠等租金應如
    何分擔既未約定，依法即應平均分擔之。
  7.從而，上訴人祭祀公業請求上訴人丁○○等4人自97年12月
    13日起至兩造終止租賃契約止，按年於每年12月13日給付上
    訴人祭祀公業194,017元為有理由，應予准許（又依民法第4
    39條規定，如租金分期支付者，於每期屆滿時支付之，是本
    件下期支付租金之日為98年12月13日）。
  8.又上訴人本於民法第442條、及同法第227條之2規定，合併
    提起本件訴訟請求裁判調整租金，此種起訴之形態為學理上
    之重疊之訴之合併，其訴訟標的雖有數項，然僅有單一之聲
    明，法院應就原告所主張之數項訴訟標的逐一審理，如其中
    一項標的之請求為無理由時，仍須就他項標的之請求審判，
    若認其中一項請求為有理由，即可為原告勝訴之判決，就他
    項標的無須更為審判，法院如就數項標的同時判決，則為法
    所不許。因之，本院既認上訴人依民法第442條之規定調整
    租金，請求裁判為有理由，就其餘請求權部分自毋庸更為審
    判，併此敘明。
六、綜上所述，上訴人祭祀公業主張：兩造已終止租賃契約，上
    訴人丁○○等4人及被上訴人庚○○等5人，均屬無權占有云
    云，即有未合；從而，上訴人祭祀公業之上訴請求應按原審
    先位之訴及其假執行之請求（拆除系爭建物並交還土地，暨
    依附圖編號所示之建物遷出），為無理由，不應准許。上訴
    人祭祀公業備位聲明請求：1.上訴人祭祀公業與上訴人丁○
    ○等4人系爭土地如附圖所示A、A1、B、B1、C、C1、C2、D
    、D1、D2、D3、D4、D5、D6、D7、D8、D9、D10、E、F、G、
    H、H1、H2部分之租金額調整為每年194,017元。2.上訴人丁
    ○○等4人應自97年12月13日起至兩造租賃契約終止之日止
    ，於每年12月13日給付上訴人祭祀公業194,017元之請求，
    為有理由，應予准許。原審判決（除確定部分外）駁回上訴
    人祭祀公業先位之訴，判准如上訴人祭祀公業之備位聲明（
    調整租金暨命上訴人丁○○等4人給付上開租金）部分，經
    核並無不合，上訴人祭祀公業就其敗訴之先位之訴部分上訴
    ，上訴人丁○○等人就其敗訴之（備位聲明調整租金等）部
    分提起上訴，各自指摘原判決不當，求為廢棄改判，均為無
    理由，皆應駁回。
七、本件事證已臻明確，兩造其餘攻擊、防禦方法及舉證，核與
    判決之結果不生影響，爰毋庸逐一論述，附此敘明。
據上論結，本件兩造之上訴均為無理由，依民事訴訟法第449條
第1項、第385條第1項前段、第78條、第85條第2項，判決如主文
。
中    華    民    國    99    年    7     月    6     日
                  民事第二庭  審判長法  官  陳光秀
                                    法  官  李文賢
                                    法  官  莊俊華
上為正本係照原本作成。
如不服本判決，應於收受送達後20日內向本院提出上訴書狀，其
未表明上訴理由者，應於提出上訴後20日內向本院補提出理由書
狀（均須按他造當事人之人數附繕本）上訴時應提出委任律師或
具有律師資格之人之委任狀；委任有律師資格者，另應附具律師
資格證書及釋明委任人與受任人有民事訴訟法第466條之1第1項
但書或第2項（詳附註）所定關係之釋明文書影本。如委任律師
提起上訴者，應一併繳納上訴審裁判費。
中    華    民    國    99    年    7     月    12    日
                                    書記官  吳銘添
【附記】
民事訴訟法第466條之1：
(1)對於第二審判決上訴，上訴人應委任律師為訴訟代理人。但上
  訴人或其法定代理人具有律師資格者，不在此限。
(2)上訴人之配偶、三親等內之血親、二親等內之姻親，或上訴人
  為法人、中央或地方機關時，其所屬專任人員具有律師資格並
  經法院認為適當者，亦得為第三審訴訟代理人。
民事訴訟法第466條之2第1項：
  上訴人無資力委任訴訟代理人者，得依訴訟救助之規定，聲請
  第三審法院為之選任律師為其訴訟代理人。
┌────────────────────────────┐
│附表：                                                  │
├───┬────┬──────┬────────────┤
│地號  │公告地價│租賃面積    │公告地價5%              │
├───┼────┼──────┼────────────┤
│1609  │2,859.2 │8平方公尺   │1,143（角以下無條件捨去 │
│      │        │            │）                      │
├───┼────┼──────┼────────────┤
│1616  │4,320   │606平方公尺 │130,896                 │
├───┼────┼──────┼────────────┤
│1616-2│4,320   │6平方公尺   │1,296                   │
├───┼────┼──────┼────────────┤
│1610  │3,109   │200平方公尺 │31,090                  │
├───┼────┼──────┼────────────┤
│1610-2│4,320   │3平方公尺   │648                     │
├───┼────┼──────┼────────────┤
│1611-2│4,320   │134平方公尺 │28,944                  │
├───┴────┼──────┼────────────┤
│                │957平方公尺 │194,017                 │
│                │            │                        │
└────────┴──────┴────────────┘

司法院資訊處製作；財團法人民間司法改革基金會備份。
